【裁判字號】    89,訴,2127
【裁判日期】    901025
【裁判案由】    偽造文書等
【裁判全文】
臺灣板橋地方法院刑事判決                        八十九年度訴字第二一二七號
    公  訴  人  臺灣板橋地方法院檢察署檢察官
    被      告  丁○○○
    選任辯護人  沈濟民律師
右列被告因偽造文書等案件，經檢察官提起公訴（八十九年度偵續字第一八四號），
本院判決如左：
    主  文
丁○○○行使偽造私文書，足以生損害於公眾及他人，累犯，處有期徒刑陸月，如易
科罰金以佰元折算壹日。遺產分割協議書上偽造之「丙○○」簽名壹枚沒收。
    事  實
一、丁○○○前曾於民國七十八年間因賭博案件，經臺灣高等法院判處有期徒刑七月
    確定，經減刑於八十年一月一日執行完畢。其夫卓德興於八十二年一月二十五日
    死亡後，暫由其管理之卓德興所有遺產，依法應由其與其子女乙○○、甲○○（
    以上二人繼承時已成年）、丙○○（六十三年十月四日生，繼承時尚未成年）共
    同繼承，詎其因有重男輕女之觀念，且與其女丙○○相處不睦，竟意圖為自己及
    其二子乙○○、甲○○不法之所有，先於八十四年二月十七日，趁其女丙○○甫
    成年不久，智識尚未成熟，不悉繼承權益利害關係之際，即在桃園縣桃園市○○
    路四一六巷七之一號庚○○代書事務所，委由不知情之代書庚○○、己○○，按
    其意思指示，書寫「遺產分割協議書」，偽造丙○○同意僅繼承其父卓德興存於
    臺北縣樹林鎮（現已改制為樹林市）農會存款新臺幣（下同）三千四百五十九元
    及所有之重型機器腳踏車一輛等物，其餘卓德興所有如附表所示之土地、建物等
    不動產及如附表編號七至十二所示土地上之地上物（價值四十四萬一千零九十九
    元，此部分由乙○○、甲○○各繼承二分之一）等遺產，則由丁○○○、乙○○
    、甲○○按如附表所示持分繼承之內容，並在該協議書上偽造丙○○之簽名及盜
    用丙○○之印章，其後明知上開遺產分割協議內容係不實事項，又於八十四年三
    月六日委由不知情之代書庚○○，持上開偽造之「遺產分割協議書」、上開丙○○印章之印鑑證明（此係丁○○○於八十三年七月十二日丙○○尚未成年時，以
    法定代理人身分代理申請核發之證明），填寫土地登記申請書，盜用丙○○印章
    ，偽造丙○○共同申請分割繼承登記意旨，分別向臺北縣樹林地政事務所、桃園
    縣桃園地政事務所、新竹縣新湖地政事務所，辦理如附表編號一、二、四至十八
    等土地、建物之分割繼承登記，使上開三地政事務所承辦之公務員將上開不實分
    割繼承之事項登載於其職務上所掌之公文書，藉以將丙○○依法應繼承如附表所
    示不動產之持分，予以侵占，足生損害於丙○○及地政機關對不動產登記管理之
    正確性。迨丙○○於八十八年九月間，詢問其叔父戊○○告知其父卓德興遺產繼
    承登記詳情，始知悉其母丁○○○侵占其上開不動產遺產應繼分之情。
二、案經丙○○訴由臺灣板橋地方法院檢察署檢察官偵查起訴。
    理  由
一、訊據被告丁○○○矢口否認有右揭犯行，辯稱：上開遺產分割協議書內容，係經
    伊子女乙○○、甲○○、丙○○同意，因戊○○曾說習俗上遺產不分給女兒，且
    伊尚須負擔其夫生前貸款債務及遺產稅，才如此分配，伊女丙○○均有與伊一同
    去繳納遺產稅及至代書事務所辦理分割繼承登記事宜，事後亦曾至代書處取回其
    印章，丙○○就上開遺產分割協議均知情，係因近來其與其兄發生爭執，才對伊
    提出告訴爭奪遺產云云。然查：
    （一）按諸上開「遺產分割協議書」所載，告訴人丙○○所分配繼承之遺產，僅
          有存款三千四百五十九元及中古之機車一輛（據證人即鄰長劉玉鳳出具證
          明證稱該機車已於八十七年間因老舊以廢物處理），合計價值約僅數千元
          ，而被告丁○○○與其子乙○○、甲○○所分配繼承之遺產，包括如附表
          所示之不動產（價值合計約二千五百二十三萬八千一百一十七元）及如附
          表編號七至十二所示土地上之地上物（價值合計約四十四萬一千零九十九
          元），總價值達約二千五百六十八萬元，顯見其間分配遺產所得差距有天
          地之別，告訴人雖於上開遺產分割協議書所示簽立日期已成年，惟其當時
          甫滿二十歲，智識尚未成熟，且尚未獨立自主，仍與被告同住賴其扶養，
          因此衡諸一般常情，告訴人當時如已為智識成熟之成年人，豈會同意如此
          甚不合情理之遺產分割協議，況告訴人於偵審中均堅決否認知悉並同意上
          開遺產分割協議內容，是被告所稱伊有事先徵得告訴人同意之情，要難遽
          信。至被告雖辯稱：丙○○有與伊同去繳納遺產稅及至代書處辦理分割繼
          承登記事宜，事後亦曾至代書處取回印章云云等情，以佐證告訴人自始均
          知悉上開遺產分割協議內容甚明，然上開等情縱然屬實，亦均不能直接證
          明告訴人知悉且同意上開協議書分割遺產內容，且按上述告訴人當時仍係
          智識尚未成熟、生活亦未獨立自主之人，被告是否會徵詢告訴人意見亦堪
          質疑，是被告上開所辯等情，亦不足證明告訴人有知情同意之情。另證人
          乙○○雖於本院審理時證稱：被告就上開遺產分割協議有徵詢過告訴人云
          云，然此與社會常情不合，且乙○○為被告之子，又為利害關係人，故其
          上開所述，顯難遽信。
    （二）再被告雖辯稱：係因戊○○說習俗上遺產不分給女兒，且伊尚須負擔伊夫
          生前貸款債務及遺產稅，才如此分配云云，然證人戊○○於本院九十年七
          月十九日審理時證稱：伊二哥卓德興去世前，有交代要伊協助將遺產處理
          好，並有說女兒也要分到遺產，當時家族中並無人提出說女兒不得分家產
          ，之後伊二哥去世後，被告就自己處理，伊就不便插手等語，核與被告上
          開所辯不合，縱證人戊○○有說習俗上遺產不分給女兒之言，被告依法亦
          不得擅自侵奪其女丙○○應繼承之遺產，是被告此辯詞，顯不足採。至被
          告所稱：因伊須負擔伊夫生前貸款債務及遺產稅云云之辯詞，核諸被告承
          接其夫卓德興之貸款債務為四百萬元，核課之遺產稅額為三百八十萬一千
          五百零三元，此有臺北縣樹林市農會檢送之卓德興、被告借貸設定資料、
          遺產稅繳清證明書等影本在卷可按，合計金額七百八十萬多元，約為被告
          與其子乙○○、甲○○上開分割繼承遺產價值金額之三分之一，足見卓德
          興之遺產支應其債務及稅賦綽綽有餘，顯無告訴人犧牲繼承權益之必要，
          況被告仍將遺產分配予其子二人繼承，待遇不一，上開所辯，顯不成理由
          ，自不足採。
    （三）又被告自辦妥上開遺產分割協議事宜，與其子乙○○、甲○○分割繼承取
          得如附表所示不動產後，迄今從未顧及母女情誼及其女丙○○之繼承權益
          ，酌分上開部分不動產予其女，以照顧其女生活，此要與親子常情不合，
          且被告於其二子繼承之不動產部分，復將之辦理設定二百萬元至七百萬元
          不等最高限額抵押權予被告自己，此有上開不動產之登記簿謄本在卷可稽
          ，益見被告顯有獨占掌控其夫遺產，獨享其利之心，綜上所述，可見被告
          分割繼承其夫遺產時，應有剝奪侵吞告訴人應繼遺產之不法意圖，昭然若
          揭。
    此外，右揭犯罪事實，復經告訴人指訴歷歷，並有遺產分割協議書、上開繼承土
    地、建物登記簿謄本、登記申請書等影本在卷可資佐證，且其偽造遺產分割協議
    書持以辦理不動產分割繼承登記，侵占告訴人應繼分，顯足生損害於告訴人及地
    政機關對於不動產登記管理之正確性，是被告上開所辯均不足採，事證明確，其
    犯行堪以認定。
二、核被告丁○○○偽造遺產分割協議書，持以辦理遺產中不動產之分割繼承登記，
    藉以侵占其女即告訴人丙○○之應繼分，所為係犯刑法第二百十六條、第二百十
    條之行使偽造私文書罪、同法第二百十四條之使公務員登載不實罪及同法第三百
    三十五條第一項之侵占罪。其利用不知情之代書為行使偽造私文書、使公務員登
    載不實等行為，為間接正犯。又盜用印章，當然產生該印章之印文，祇成立盜用
    印章罪，不應再論以盜用印文罪；而其盜用印章之行為屬偽造私文書之一部行為
    ，其偽造私文書之低度行為亦為行使之高度行為所吸收，均不另論罪。又被告利
    用代書接續至上開三地政事務所辦理分割繼承登記，係屬使公務員登載不實同一
    犯罪之接續行為，應以一罪論。其所犯上開行使偽造私文書、使公務員登載不實
    、侵占三罪間，有方法結果之牽連關係，為牽連犯，應從一重之行使偽造私文書
    罪處斷。又被告前曾於七十八年間因賭博案件，經臺灣高等法院判處有期徒刑七
    月確定，經減刑於八十年一月一日執行完畢，有臺灣高等法院檢察署刑案紀錄簡
    覆表一紙在卷可按，其於受有期徒刑執行完畢後，五年以內再犯本件有期徒刑以
    上之罪，為累犯，應加重其刑。另起訴意旨就被告所犯上開使公務員登載不實罪
    部分，起訴法條雖未敘及，惟其起訴犯罪事實，已有大略敘及，且此部分與前開
    起訴有罪之行使偽造私文書、侵占等罪部分，有牽連犯之裁判上一罪關係，本院
    自得併予審究，附此敘明。爰審酌被告之素行、犯罪之動機、目的、手段、所生
    危害、所獲利益、與告訴人之關係、昧於貪念罔顧親子情誼之情及犯罪後之態度
    等一切情狀，量處如主文所示之刑，又刑法第四十一條業於九十年一月十日修正
    公布，於同年月十二日生效，該條第一項修正規定為「犯最重本刑為五年以下有
    期徒刑以下之刑之罪，而受六個月以下有期徒刑或拘役之宣告，因身體、教育、
    職業、家庭之關係或其他正當事由，執行顯有困難者，得以一元以上三元以下折
    算一日，易科罰金。但確因不執行所宣告之刑，難收矯正之效，或難以維持法秩
    序者，不在此限。」，經比較新舊法結果，被告所犯上開之罪，行為後依修正後
    之刑法第四十一條第一項前段規定，則得易科罰金，顯較為有利，爰依刑法第二
    條第一項前段，適用修正後刑法第四十一條第一項前段規定，就被告上開所量處
    之刑，併諭知易科罰金之折算標準。遺產分割協議書上偽造之「丙○○」簽名一
    枚，係偽造之署押，不問屬於犯人與否，依法應予沒收之。至偽造之遺產分割協
    議書（含盜蓋之「丙○○」印文）、土地登記申請書（含盜蓋之「丙○○」印文
    ），業經持向地政機關辦理分割繼承登記，已非屬被告所有，故不併予宣告沒收
    ，附此敘明。
據上論斷，應依刑事訴訟法第二百九十九條第一項前段，刑法第二條第一項前段、第
二百十六條、第二百十條、第二百十四條、第三百三十五條第一項、第五十五條、第
四十七條、第四十一條第一項前段、第二百十九條，罰金罰鍰提高標準條例第一條前
段、第二條，判決如主文。
本案經檢察官黃明絹到庭執行職務
中      華      民      國    九十      年      十      月    二十五    日
                                    臺灣板橋地方法院刑事第六庭
                                        法  官  彭  全曄
右正本證明與原本無異
如不服本判決應於送達後十日內向本院提出上訴狀
                                        書記官  梁  宜  庭
中      華      民      國    九十      年      十一    月      五      日
附錄本案論罪科刑法條全文：
刑法第二百十條
偽造、變造私文書，足以生損害於公眾或他人者，處五年以下有期徒刑。
刑法第二百十六條
行使第二百十條至第二百十五條之文書者，依偽造、變造文書或登載不實事項或使登
載不實事項之規定處斷。
刑法第二百十四條
明知為不實之事項，而使公務員登載於職務上所掌之公文書，足以生損害於公眾或他
人者，處三年以下有期徒刑、拘役或五百元以下罰金。
刑法第三百三十五條
意圖為自己或第三人不法之所有，而侵占自己持有他人之物者，處五年以下有期徒刑
、拘役或併科一千元以下罰金。
前項之未遂犯罰之。
附表：
┌─┬──────┬─────┬─────┬──────┬───────┐
│編│卓德興所有之│ 面積     │權利範圍  │ 權利價值   │登記繼承情形  │
│號│不動產      │(平方公尺)│          │(新臺幣：元)│              │
├─┼──────┼─────┼─────┼──────┼───────┤
│１│臺北縣樹林市│    330.00│       1/2│   2,722,500│乙○○    1/4 │
│  │潭底段53地號│          │          │            │甲○○    1/4 │
│  │土地        │          │          │            │              │
├─┼──────┼─────┼─────┼──────┼───────┤
│２│臺北縣樹林市│    134.00│      全部│   2,211,000│乙○○    1/2 │
│  │潭底段59-1地│          │          │            │甲○○    1/2 │
│  │號土地      │          │          │            │              │
├─┼──────┼─────┼─────┼──────┼───────┤
│３│臺北縣樹林市│     55.00│      全部│           0│向國有財產局承│
│  │潭底段272-5 │          │          │            │租            │
│  │地號土地    │          │          │            │丁○○○  1/3 │
│  │            │          │          │            │乙○○    1/3 │
│  │            │          │          │            │甲○○    1/3 │
├─┼──────┼─────┼─────┼──────┼───────┤
│４│臺北縣樹林市│      8.00│       1/2│     123,480│丁○○○  1/2 │
│  │潭底段300-8 │          │          │            │              │
│  │地號土地    │          │          │            │              │
├─┼──────┼─────┼─────┼──────┼───────┤
│５│臺北縣樹林市│    117.00│       1/4│     634,500│丁○○○  1/4 │
│  │潭底段300-10│          │          │            │              │
│  │地號土地    │          │          │            │              │
├─┼──────┼─────┼─────┼──────┼───────┤
│６│臺北縣樹林市│    139.00│       1/2│   1,734,512│丁○○○  1/2 │
│  │潭底段300-11│          │          │            │              │
│  │地號土地    │          │          │            │              │
├─┼──────┼─────┼─────┼──────┼───────┤
│７│桃園縣龜山鄉│   3545.00│       1/4│     620,375│乙○○    1/8 │
│  │楓樹坑段楓樹│          │          │            │甲○○    1/8 │
│  │坑小段410-3 │          │          │            │              │
│  │地號土地    │          │          │            │              │
├─┼──────┼─────┼─────┼──────┼───────┤
│８│桃園縣龜山鄉│    921.00│       1/4│     161,175│同右          │
│  │楓樹坑段楓樹│          │          │            │              │
│  │坑小段410-4 │          │          │            │              │
│  │地號土地    │          │          │            │              │
├─┼──────┼─────┼─────┼──────┼───────┤
│９│桃園縣龜山鄉│    495.00│       1/4│      86,625│同右          │
│  │楓樹坑段楓樹│          │          │            │              │
│  │坑小段417 地│          │          │            │              │
│  │號土地      │          │          │            │              │
├─┼──────┼─────┼─────┼──────┼───────┤
│１０│桃園縣龜山鄉│  13140.00│      2/10│   1,839,600│乙○○    1/10│
│  │楓樹坑段楓樹│          │          │            │甲○○    1/10│
│  │坑小段425-2 │          │          │            │              │
│  │地號土地    │          │          │            │              │
├─┼──────┼─────┼─────┼──────┼───────┤
││桃園縣龜山鄉│   5967.00│       1/3│   1,392,300│乙○○    1/6 │
│  │楓樹坑段楓樹│          │          │            │甲○○    1/6 │
│  │坑小段429-12│          │          │            │              │
│  │地號土地    │          │          │            │              │
├─┼──────┼─────┼─────┼──────┼───────┤
││桃園縣龜山鄉│    422.00│       1/4│      73,850│乙○○    1/8 │
│  │楓樹坑段楓樹│          │          │            │甲○○    1/8 │
│  │坑小段1351地│          │          │            │              │
│  │號土地      │          │          │            │              │
├─┼──────┼─────┼─────┼──────┼───────┤
││新竹縣新豐鄉│    282.89│      全部│同段1061、10│丁○○○  1/3 │
│  │忠信段1061地│          │          │62、1074等地│乙○○    1/3 │
│  │號土地      │          │          │號土地合計為│甲○○    1/3 │
│  │            │          │          │12,200,000元│              │
├─┼──────┼─────┼─────┼──────┼───────┤
││新竹縣新豐鄉│    577.18│      全部│同右        │同右          │
│  │忠信段1062地│          │          │            │              │
│  │號土地      │          │          │            │              │
├─┼──────┼─────┼─────┼──────┼───────┤
││新竹縣新豐鄉│    400.39│      全部│同右        │同右          │
│  │忠信段1074地│          │          │            │              │
│  │號土地      │          │          │            │              │
├─┼──────┼─────┼─────┼──────┼───────┤
││臺北縣樹林市│     69.70│      全部│     160,300│丁○○○  全部│
│  │潭底段904 建│          │          │            │              │
││號建物      │          │          │            │（基地即前開臺│
│  │（臺北縣樹林│          │          │            │北縣樹林市潭底│
│  │市○○○街六│          │          │            │段300-11地號土│
│  │十四巷一弄一│          │          │            │地）          │
│  │號）        │          │          │            │              │
├─┼──────┼─────┼─────┼──────┼───────┤
││臺北縣樹林市│     69.70│      全部│     155,700│同右          │
│  │潭底段905 建│          │          │            │              │
│  │號建物      │          │          │            │              │
│  │（臺北縣樹林│          │          │            │              │
│  │市○○○街六│          │          │            │              │
│  │十四巷一弄一│          │          │            │              │
│  │號二樓）    │          │          │            │              │
├─┼──────┼─────┼─────┼──────┼───────┤
││臺北縣樹林市│     70.13│      全部│     157,000│丁○○○  全部│
│  │潭底段906 建│          │          │            │              │
│  │號建物      │          │          │            │（基地即前開臺│
│  │（臺北縣樹林│          │          │            │北縣樹林市潭底│
│  │市○○○街六│          │          │            │段300-10地號土│
│  │十四巷一弄三│          │          │            │地）          │
│  │號）        │          │          │            │              │
├─┼──────┼─────┼─────┼──────┼───────┤
││臺北縣樹林市│    103.60│      全部│     144,100│丁○○○  1/3 │
│  │保安二街九十│          │          │            │乙○○    1/3 │
│  │三號二樓（未│          │          │            │甲○○    1/3 │
│  │辦保存登記）│          │          │            │              │
├─┼──────┼─────┼─────┼──────┼───────┤
││臺北縣樹林市│     67.10│       1/2│      18,100│丁○○○  1/6 │
│  │保安一街三三│          │          │            │乙○○    1/6 │
│  │六巷七號一樓│          │          │            │甲○○    1/6 │
│  │（未辦保存登│          │          │            │              │
│  │記）        │          │          │            │              │
├─┼──────┼─────┼─────┼──────┼───────┤
││坐落新竹縣新│    174.50│      全部│     803,000│丁○○○  全部│
│  │豐鄉○○段  │          │          │            │              │
│  │145-10、145-│          │          │            │              │
│  │606、165-55 │          │          │            │              │
│  │等地號土地上│          │          │            │              │
│  │建物三樓（未│          │          │            │              │
│  │辦保存登記）│          │          │            │              │
├─┴──────┼─────┴─────┴──────┼───────┤
│合            計│                          25,238,117│              │
└────────┴──────────────────┴───────┘


司法院資訊處製作；財團法人民間司法改革基金會備份。
